臺灣高等法院刑事判決
110年度重上更一字第34號
上  訴  人  臺灣士林地方檢察署檢察官
上  訴  人  
即  被  告  杜○○



選任辯護人  蘇志倫律師
上列上訴人等因被告家暴殺人案件，不服臺灣士林地方法院106
年度訴字第98號，中華民國107年6月29日第一審判決（起訴案號
：臺灣士林地方檢察署105年度偵續字第410號），提起上訴，本
院判決後，經最高法院發回更審，本院判決如下：
    主  文
原判決撤銷。
杜○○謀為同死而幫助他人使之自殺，處有期徒刑壹年。
    事  實
一、緣杜○○與王○（已於民國104年8月17日死亡）自104年4月開
    始交往為男女朋友，其後同居於臺北市○○區○○路00號1樓夾
    層租屋處，2人間屬同居家屬而有家庭暴力防治法第3條第2
    款所定之家庭成員關係。王○於與杜○○交往期間多次萌輕生
    念頭，並邀約杜○○一同尋短自殺，但無勇氣而作罷。
二、104年8月17日一週前，王○下定決心自殺，杜○○主觀上基於
    謀為同死而幫助王○自殺之犯意，竟應允王○一同赴死，因而
    更加深王○的死意，王○於104年8月17日前一晚寫好留給家人
    的遺書，與家人道別。於104年8月17日下午，杜○○與王○一
    同至不明藥局購買助眠藥物利舒錠2盒（成分含Bromisoval
    ，俗稱Bromovalerylurea，共計24顆），復一起前往址設臺
    北市○○區○○○路00號家福股份有限公司天母店（下稱家樂福
    天母店）購買烤肉架、木炭、打火機等物，欲以服用藥物加
    上燒炭之方式自殺。同日下午4時許返回租屋處後，2人架設
    稍早購買之烤肉架並點火燃燒木炭，杜○○、王○同時各自行
    吞服稍早購買之助眠藥物利舒錠，期使自身能於助眠藥物作
    用後昏迷，王○相信杜○○會陪伴一同赴死而死意堅強，之後2
    人一同躺在上開租屋處床上吸取木炭燃燒所排放含高量一氧
    化碳之氣體，王○因服用助眠藥物過量陷入昏迷，於睡眠狀
    態中因吸入大量一氧化碳中毒而窒息，在無從掙扎狀態下繼
    續吸入大量一氧化碳而導致呼吸性休克死亡，杜○○則未陷於
    完全昏迷狀態。
三、嗣杜○○於同日晚間9時許因嘔吐而甦醒、發覺王○死亡，迄同
    日晚間11時32分許，始致電其母蔡○榕告知上情，經蔡○榕撥
    打119報案，警消人員據報前往上述租屋處發現已死亡的王○
    及杜○○而查悉上情。
四、案經臺北市政府警察局士林分局報請相驗及王○之父王○愉、
    王○之母楊○姝提出告訴，由臺灣士林地方檢察署檢察官偵查
    起訴。
    理  由
壹、證據能力
一、按被告以外之人於審判外之言詞或書面陳述，除法律有規定
    者外，不得作為證據；又被告以外之人於審判外之陳述，雖
    不符刑事訴訟法第159條之1至第159條之4之規定，而經當事
    人於審判程序同意作為證據，法院審酌該言詞陳述或書面陳
    述作成時之情況，認為適當者，亦得為證據。當事人、代理
    人或辯護人於法院調查證據時，知有第159條第1項不得為證
    據之情形，而未於言詞辯論終結前聲明異議者，視為有前項
    之同意，刑事訴訟法第159條第1項及第159條之5分別定有明
    文。經查，本判決下列所引用上訴人即被告杜○○（下稱被告
    ）以外之人於審判外之陳述，檢察官、被告及辯護人對於證
    據能力無爭執，迄於本院言詞辯論終結前均未聲明異議，本
    院審酌上開證據資料作成時之情況，尚無違法不當或證明力
    明顯過低之瑕疵，亦認為以之作為證據應屬適當，爰依上開
    規定，認前揭證據資料均有證據能力。
二、次按除法律另有規定外，實施刑事訴訟程序之公務員因違背
    法定程序取得之證據，其有無證據能力之認定，應審酌人權
    保障及公共利益之均衡維護，刑事訴訟法第158條之4定有明
    文。本案以下所引用之非供述證據，並無證據證明係實施刑
    事訴訟程序之公務員違背法定程序所取得，且經本院於審理
    時合法踐行調查程序，自應認均具有證據能力，得作為證據
    。
貳、認定犯罪事實所憑之證據及理由
一、上開幫助自殺之犯罪事實，業據被告坦承不諱（見訴98卷第
    15頁反面至16、354至356頁，本院卷第36、44、159、168頁
    ），參以證人即被告之母蔡○榕（下逕稱姓名）證稱：被告
    醒來發現自己沒死，於同日晚間打電話跟我說他與王○一起
    喝酒、吃安眠藥及燒炭自殺等語（見相602卷第5至6頁），
    此外，復有王○及被告分別手寫之遺書影本、案發現場照片
    、家樂福天母店監視錄影畫面翻拍照片、臺北市政府警察局
    士林分局刑案現場勘察報告、刑事鑑識中心士林分局轄內王
    ○死亡案勘察採證報告、勘察採證照片各1份（見相602卷第2
    7至29、36至40、41至42、59至63、133至135、138至164頁
    ，訴98卷第166至228頁反面）在卷可參。其次，王○係因服
    用含Bromisoval成分之助眠藥物，於睡眠狀態中吸入大量一
    氧化碳中毒窒息，導致呼吸性休克而死亡等情，亦有檢察官
    督同法醫師相驗，及選任法務部法醫研究所法醫解剖、鑑定
    明確，有相驗筆錄、臺灣士林地方檢察署檢驗報告書、解剖
    筆錄、相驗照片、解剖照片、法務部法醫研究所（104）醫
    剖字第1041103453號解剖報告書及（104）醫鑑字第1041103
    453號鑑定報告書、臺灣士林地方檢察署相驗屍體證明書各1
    份（見相602卷第43、52至57頁反面、79、91至93、95至114
    、181至188反面、218頁）在卷可考；再者，觀卷附案發現
    場相片1份（見相602卷第36至40頁），放置在桌上的利舒錠
    藥物包裝空盒及已無藥錠之空包裝、烤肉架及其內餘炭，足
    認被告上開任意性自白與事實相符，應堪採信。
二、本院依下列證據，認被告主觀上具有謀為同死之意：
  ㈠觀諸卷附被告手寫遺書影本1份（見相602卷第41至42頁），
    其中記載「媽媽：當您看到這封信，我們已經離開這麼惡的
    世界，...我的離開只是因為我們找到快樂了，假如可以請
    把我們倆放在一起，也幫我完成我欠王○的結婚儀式...」、
    「爸爸：...很抱歉，我來不急（按指及）保護你們...」、
    「姊姊：...感謝您像母親一樣的帶我長大...」「王○的媽
    媽：阿姨真的很抱歉，讓您這樣認識我，感謝您給我這麼棒
    的女兒...最後一刻讓我知道我給您的第一印象是好的。」
    、「志育、夢夢...幫我完成剩下的人生」「杜○○絕筆2015.
    8.17」，內容提及向其父、母、姊及王○之母等人訣別、感
    謝、託付後事之事。
　㈡案發後被告經診斷為一氧化碳中毒
  ⒈被告於104年8月18日凌晨0時53分許，經警消人員送院救治時
    ，檢測到院時血中一氧化碳濃度僅為10%，有臺北榮民總醫
    院（下稱北榮醫院）被告診斷證明書及相關病歷資料各1份
    （見相602卷第121頁，訴98卷第48頁）。
　⒉又卷附北榮醫院106年10月13日北總內字第1060005461號函1
    份（見訴98卷第259頁正反面）記載：「在正常情況下，非
    吸菸者血中一氧化碳濃度為約1-3%，吸菸者血中一氧化碳濃
    度則約為5-10%，因此非吸菸者如果血中一氧化碳濃度≧5%，
    吸菸者血中一氧化碳濃度≧10%時，可以視為可能有一氧化碳
    中毒。在一般狀況下，一氧化碳中毒的臨床症狀可能會隨著
    血中一氧化碳濃度升高而逐漸變得嚴重，一氧化碳中毒後最
    高濃度若大於10%時，病人可能產生類似流感的症狀，濃度
    更高時則可能造成呼吸急促、躁動不安、判斷能力下降、嚴
    重頭痛、短暫暈厥、抽搐、昏迷、甚至死亡；又血中一氧化
    碳濃度可因呼吸新鮮空氣而下降，通常在一大氣壓且未使用
    氧氣的狀況下，一氧化碳在體內的半衰期大約為5至6小時」
    。而北榮醫院診斷證明書記載被告本次住院病名是「一氧化
    碳中毒」（見相602卷第121頁）；104年8月18日0時40分被
    告至北榮醫院後之急診護理評估表記載「CO中毒，標準主訴
    名稱：焦慮∕情緒轉變，判斷依據名稱：重度焦慮∕躁動行為
    無法控制，其他常見症狀：頭暈、眩暈、喘」（見訴98卷第
    48頁反面）；被告於北榮醫院病歷記載：CO Intoxication
    （按指一氧化碳中毒）、於104年8月18日行高壓氧治療、治
    療時間2小時等（見訴98卷第49頁反面）。
  ⒊雖被告與王○同處一室，並未與王○同亡，且被告患有輕度地
    中海型貧血，缺氧程度理應高於王○，然本院檢附被告血紅
    素之檢驗資料、判定免服兵役相關資料函詢北榮醫院，該院
    函覆意旨略以：個案（按指被告，下稱被告）有輕度乙型地
    中海型貧血；被告體內異常之血紅素A2占總血紅素的9.6％，
    而正常血紅素A1占總血紅素的90.4％，血紅素A2與一氧化碳
    結合功能高低，目前並無文獻資料，...被告為輕度貧血，
    若發生一氧化碳中毒時的缺氧程度，可推論稍高於一般人等
    語，有衛生福利部臺北醫院110年8月5日北醫歷字第1100007
    166號函暨其附件資料1份（見本院卷第53至57頁）、新北市
    新莊區公所110年7月29日新北莊役字第1102300448號函暨其
    附件資料1份（見本院卷第61至65頁）、北榮醫院110年9月2
    2日北總內字第1101500877號函暨其附件資料1份（見本院卷
    第99至108頁）在卷可參，在被告缺氧程度僅稍高於一般人
    之情形下，不能以被告未與王○同死即認定被告並無謀為同
    死之意。
  ㈢被告於案發時與王○共同實行自殺之行為，於案發到醫院之後
    ，復多次拒絕治療
    依卷附臺北市政府消防局救護紀錄表記載：「被告拒絕氧氣
    治療，現場燒炭」（見訴98卷第51頁）；又被告病歷載明「
    病人強烈拒絕高壓氧治療！！」等文字，有病歷0份（見訴9
    8卷第49及53頁）在卷可佐；北榮醫院被告之病程護理紀錄1
    份（見訴98卷第53頁），亦載明「104年8月18日0時57分、0
    3時18分及14時59分，被告因情緒激動，依醫囑及同意書予
    四肢約束」、「03時19分，病人強烈拒絕高壓氧治療」，可
    知被告於案發到醫院之後，復多次拒絕治療，且至少有14小
    時以上之時間，持續因情緒激動而被四肢約束，無法動彈。
　㈣被告尿液未檢出溴化纈草酸尿素不能證明其未服用與王○所服
    用等量之助眠藥物，不影響本院判斷被告有謀為同死之意
　⒈被告於104年8月18日凌晨經警消人員送院救治後，醫院於104
    年8月18日下午4時52分即開單請被告留取尿液，醫院實驗室
    於104年8月20日早上收到尿液檢體後，即對被告提供之尿液
    檢體進行毒藥物檢驗分析，固未檢出被告所稱吞服之溴化纈
    草酸尿素（Bromovalerylurea）成分，有北榮醫院106年5月
    26日北總內字第1060002860號函、臨床毒物與職業醫學科檢
    驗報告各1份（見訴98卷第47頁，他3192卷第113頁）在卷可
    參。
　⒉又關於被告留尿之正確時間，前經北榮醫院推論介於104年8
    月18日下午5時至8月20日早上之間，有北榮醫院106年5月26
    日北總內字第1060002860號函1份（見訴98卷第47頁）在卷
    可參，復經本院再次去函詢問，北榮醫院函覆稱：二、有關
    來函說明二及三，經查證，本案尿液檢體的簽收時間於本院
    電腦上顯示為104年8月21日，然而若要更確切的時間，應採
    納本科實驗室紙本登記本上所顯示的104年8月20日。因此若
    採納本科實驗室紙本登記本上所顯示的104年8月20日上午為
    紙本登記時間，被告留尿更為準確的時間則為104年8月18日
    下午5時至同年月20日早上之間。三、有關來函說明四，經
    與實驗室確認，104年度時實驗室尚未建立電腦化的檢查驗
    報告系統，檢體簽收會先在紙本登記本上登記，然後在隔日
    上班時間由有電腦簽收檢體權限的實驗室人員再輸入電腦，
    故電腦所顯示時間104年8月21日11時25分為系統操作簽收時
    間，因此出現了時間差等語，有北榮醫院111年2月11日北總
    內字第1110000314號函（見本院卷第133頁）在卷可參，足
    認被告留尿送驗之正確時間應為104年8月18日下午5時至同
    年月20日早上之間。
  ⒊然被告送醫住院後，自104年8月18日下午5時3分許起迄同月2
    0日上午（即採集尿液時間）止，先後遭注射500、500、500
    ml（共計1500ml）靜脈輸液（見訴98卷第103頁反面之北榮
    醫院靜脈溶液點滴紀錄單），且已逾1天，其尿液檢體未檢
    出所稱吞服之溴化纈草酸尿素（Bromovalerylurea）成分，
    不能排除係因輸液導致代謝效率較佳而隨尿液排出，況上開
    毒藥物檢驗分析並未包括溴化纈草酸尿素藥物之代謝物，有
    北榮醫院105年7月6日北總內字第1051500421號函1份（見相
    602卷第217頁正反面）在卷可參，則尚不得以被告之尿液未
    檢出被告所稱吞服之溴化纈草酸尿素成分，即認被告未服用
    與王○等量之助眠藥物。
　⒋至依案發現場照片顯示王○躺臥之單人床旁地板有一單人床大
    小之墊子，在該墊子與陽台落地窗之間，有一坨物質（見訴
    98卷第203頁反面、204頁），該物質以棉棒作表面移轉並送
    驗後，雖未檢驗出人類DNA（見訴98卷第179頁反面及180頁
    ），該坨物質經臺北市政府警察局勘察團隊依外觀、氣味等
    特性，研判為糞便，業經依法銷燬等情，有臺北市政府警察
    局110年7月29日北市警鑑字第1103011101號函暨其附件資料
    1份（見本院卷第77至81頁）、臺北市政府警察局110年8月1
    0日北市警鑑字第1103011492號函暨其附件資料1份（見本院
    卷第85至87頁）在卷可考，可知無從判斷其內有無上開藥物
    之溴化纈草酸尿素成分，無從為不利於被告之認定。
　⒌再者，一般燒炭自殺者，未必皆須伴隨服用助眠藥物，使成
    昏迷狀態，方足達到自殺目的；單純僅燒炭而自殺既遂者，
    亦時有所聞。以被告案發前手寫遺書，且於案發時與王○共
    同實行自殺之行為，且一氧化碳中毒，復送醫後多次拒絕治
    療（如前述），因認被告於室內燒炭並與王○同躺於床上，
    有與王○謀為同死之意。
　㈤被告中途醒來，不影響本院判斷被告有謀為同死之意
　　依卷附現場照片顯示，案發房間門窗並無經膠帶密封之痕跡
    ；被告於104年9月1日之警詢筆錄亦載「（問：為何沒有用
    膠條封窗？）因為沒有想到要這麼做。」（見相602卷第39
    頁反面、124頁正反面）。則於案發現場窗戶、門縫未被封
    死情形下，在炭燒過程中，或炭已燒盡不再產生一氧化碳之
    際，不排除室外新鮮空氣流入室內之可能。尚難單憑燒炭後
    同處一室之王○死亡，被告中途醒來，即認被告並無謀為同
    死之意。
三、按普通殺人罪與加工自殺罪（包括教唆自殺、幫助自殺、受
    囑託而殺之及得承諾而殺之等類型）間之區別，主要以被害
    人有無死亡之決意為區別（最高法院103年度台上字第212 
    號判決意旨參照）。則被告是否如告訴人即王○之父、母王○
    愉、楊○姝（下均逕稱姓名）所主張為故意殺害王○，關鍵在
    於王○有無求生意向？經查：
  ㈠觀諸卷附王○生前曾書立遺書影本1份（見相602卷第27至29頁
    ），遺書內容除細數與家人相處的點滴，並分別對各個家人
    表達感謝，尚明載：「姐姐，希望你能幫我完成一個心願，
    就是，一定要賺大錢，一定要帶媽媽出國玩，帶他去坐飛機
    」、「希望你能找個很好的老公、照顧你、照顧爸爸媽媽，
    原諒我沒辦法跟你一起照顧爸爸媽媽」、「其實我沒有特別
    什麼的心願，只是希望你們能平平安安健健康康就這樣，原
    諒我不能一直陪在你們身邊，原諒我很不孝，真的很對不起
    ，我知道我很自私，但我覺得現在這個時刻很好，因為我有
    你們，我有愛我的你們」、「我覺得太累了，我想休息了，
    抱歉我這麼自私，但我一直相信你們是想看到我快樂的，相
    信我到另一個世界一定會很快樂的，請你們放心，我會一直
    陪著你們的，我真的很愛很愛你們，真心的希望，希望我們
    下輩子可以再當一家人，我到時一定會更乖更聽話，不會再
    讓你們擔心了，身在這個家很幸福，我說真的」、「最後再
    麻煩你們一件事，幫我跟大家說對不起，我愛你們，永遠愛
    你們，下輩子還要當一家人喔」等語，甚且遺書末段尚交代
    ：「如果我們沒有死成，記得一定要幫我們拔罐（按：應是
    「拔管」筆誤），我們不能也不想當植物人，還有簽名說我
    們要器官捐贈了」，且在「器官捐贈」文字右下方尚與被告
    均特別再簽名確認。楊○姝雖曾質疑遺書後面字跡不像王○，
    但仍確認在器官捐贈文字旁的簽名為王○字跡（見相602卷第
    45頁）。至於楊○姝、王○愉曾主張，遺書後段字跡較凌亂，
    不似王○字跡，以及王○寫信最末會習慣署名及書立時間，本
    件遺書末並無簽名及時間，不排除遭造假，要求鑑定真偽。
    惟楊○姝不否認遺書正本業經檢察官發還保管，但不慎遺失
    乙情，在無正本可供比對之前提下，以現場查扣遺書正本翻
    拍之電子檔送法務部調查局鑑定，該局以「翻拍照片之比例
    、解析度均與原本相異，致難以精確認定其上待鑑比跡筆劃
    細部特徵，故歉難鑑定」等語，回覆務必以遺囑原本始可能
    為鑑定（參見上訴2378卷一第330頁），尚難以王○愉、楊○
    姝前揭質疑即率認前揭遺書經他人變造。
  ㈡又王○曾於案發當日即104年8月17日下午2時30分許，致電楊○
    姝問候，並於掛斷電話後隨即傳送內容為「媽媽其實我超級
    愛你的唉」的簡訊予楊○姝，業據楊○姝供述明確（見相602
    卷第8頁反面），且王○遺書最末段尚記載「最大最大的遺憾
    就是不能帶媽媽出國、不能畢業，參加畢業典禮，不能跟杜
    ○○結婚，沒辦法生他的小孩」等文字，足見王○確有向其所
    愛之人告別、交代未完心願，而決意赴死的想法。參以王○
    於案發前1、2日即陸續退出LINE社團群組及關閉臉書、LINE
    等通訊軟體，亦據證人即王○胞姐王△（下逕稱姓名）、證人
    即王○同學董立琪、李怡韶等供述明確（見相602卷第11頁反
    面、22、23頁反面），亦可窺知王○開始切斷與外界聯繫管
    道、以求與世隔絕之意。
  ㈢又王○確有自殺念頭，且有付諸實行之想法，而被告當時均曾
    陪伴或與之共同實行（已如前述），此更加深王○因為有被
    告相伴共赴黃泉的死意。
  ㈣另依被告所述，王○在8月16日就有計畫要與之一起燒炭自殺
    ，惟因王○是班上總務，說暑訓的錢沒交給同學不放心，故
    當天下午被告就先載王○去把錢交給同學，順便把家裡剩下
    的零食也交給她同學等語（見相602卷第50頁，訴98卷第337
    頁）。經核與王○上開遺書記載此段內容相符（見相602卷第
    28頁），參以證人即王○同學孫佳芳（下逕稱姓名）證稱：
    「104年8月17日下午3時許，王○與其男友有到我住處，王○
    前一天就有和我約好要把暑訓教師的鐘點費交給我，因為王
    ○是班上總務，她說這些天人不舒服不參加暑訓，要我在上
    完課後交給老師；王○男友當天有一起上樓，但沒進房間，
    而是站在門外滑手機。王○一見面就埋怨從樓下爬到5樓很累
    ，接著就把暑訓鐘點費交給我，之後又把男友手上餅乾拿來
    送我，我有問王○怎麼了，她只是笑笑說沒事啦，我又說有
    事要講喔，她就說好啦掰掰，之後就下樓離開，我和王○當
    天交談都很正常，兩人還有說有笑」等語（見相602卷第127
    頁反面）相符。顯見王○基於責任感，為防免其與被告自殺
    身故後，所保管款項無從交予他人，除於前一日在遺書中即
    交代此事，更因不放心索性於自殺當日，專程將款項交予孫
    佳芳，更足證王○自書立遺書時至自殺前，均有堅決自殺之
    意。孫佳芳雖表示王○當日舉止無異，與其有說有笑等語，
    惟人心複雜難解，遑論下定決心離世之人的真實情緒，本即
    難以自其外觀、日常言談或人際互動情形明確察知，自難僅
    憑此即認定王○並無輕生之意。至王○愉、楊○姝一再質疑王○
    或有迫於被告施加之壓力，不敢向友人透露心事之情，惟據
    孫佳芳上述證言，王○當日言談如常，並無異樣，且其與王○
    談話時，被告亦未在其等身旁，而是在房門外滑手機，孫佳
    芳與王○非無獨處談話之可能，倘若被告有限制王○行動之情
    形，其當可拒絕王○前往孫佳芳住處，又倘若王○當時並無輕
    生念頭，而是受被告壓迫不得不為，更可趁此機會向孫佳芳
    求援，惟被告及王○均未為如此行為，足見王○並無受被告脅
    迫赴死之情形。尤以王○遺書的最末一句尚寫下最大的遺憾
    是「不能跟杜○○結婚，沒辦法生他的小孩」等語，足見就算
    王○與被告相處間，有王○愉、楊○姝所質疑的不論是略有或
    多所不睦之情，但尚難據以推論王○有受被告之脅迫，不論
    是在遺書書立的自由意志，或向家人、友人「道別」之舉。
　㈤觀諸卷附案發前路口監視器、家樂福天母店監視器翻拍照片1
    份（見相602卷第39頁反面、第135頁），被告與王○前往選
    購自殺用的烤肉架、木炭時，仍親密牽手逛街、過馬路，王
    ○毫無被挾持或不願之舉，足見王○是出於自由意願自殺。
　㈥再依前述檢察官相驗屍體及法務部法醫研究所勘驗暨解剖屍
    體結果，發現王○除左手腕部有陳舊割痕外，其頭部、面部
    、頸部、口部、四肢、胸腹、背腰臀、泌尿生殖及其他部分
    均無明顯可觀察之外傷或異常，有前揭臺灣士林地方檢察署
    檢驗報告書、法務部法醫研究所鑑定報告書各1份（見相602
    卷第52至57頁反面、187 頁）在卷可證，而被告稱，王○於
    案發前1、2週即萌生輕生念頭，2人曾嘗試包括跳橋、上吊
    、割腕等自殺方式等語（見相602卷第47頁反面、49頁）。
    參以證人即案發現場套房出租人魏子翔證稱：「我於克強路
    28號1樓經營寢具買賣，17日的營業時間是上午11時起至晚
    上8時止，期間並無聽到1樓夾層之出租套房有吵鬧或打鬥之
    聲音」（見相602卷第18頁），且卷附案發現場照片1份（見
    訴98卷第185頁反面至196頁反面）所示，未見現場有何打鬥
    或可察覺異常之凌亂跡象。已可證王○生前並無掙扎抗拒外
    力之情事；況王○所服用之助眠藥物乃錠狀型式，由於王○未
    曾掙扎抗拒，且倘王○因不詳緣由昏迷或泥醉沈睡後，亦無
    對之強灌使其吞嚥之可能，合理推論王○是在相當程度之自
    主意識狀態下，亦可能被告應允會陪王○一同赴死之加強因
    素，王○自行口服大量助眠藥物。從而，以王○之死因為基礎
    ，已足認定本案導致王○死亡結果之原因是處於密閉套房內
    ，因王○自行服用大量助眠藥物導致昏迷後，吸入過量一氧
    化碳中毒之一連串過程。王○愉、楊○姝質疑是否被告威脅王
    ○書立遺書，或將助眠藥物磨碎暗中摻混入酒精飲料中，誘
    騙不知情之王○飲用昏迷後，再燒炭使王○吸取過量一氧化碳
    加以殺害等情，惟因王○服用之助眠藥物為錠劑，若欲將大
    量錠劑磨碎後摻入酒類，不僅耗時，且以租屋處狹小空間，
    王○與被告同處一室，被告如何能隱匿為之、不使王○察覺，
    以及大量粉劑勢必影響啤酒口感，王○如何能不察覺。王○愉
    、楊○姝另質疑，如服用大量錠劑，其後即吸入一氧化碳而
    昏迷，王○胃內豈能毫無殘留物？就此本院亦據檢察官之聲
    請向法醫研究所函詢，該所函覆結果：「胃內含黃褐色液體
    ，不代表有何特殊意義。解剖當時肉眼觀察並未於死者胃內
    發現有何殘餘錠劑或明顯粉末，極可能已經是經過水與胃酸
    進行溶解與吸收作用」等語（見上訴2378卷二第157頁）。
    足見王○愉、楊○姝前述質疑尚無事證支持，且與現存科學證
    據有違。
  ㈦至被告憑記憶供承是與王○一同至位於台北市○○區○○街00號的
    「石川藥局」購買「利舒錠」助眠藥物，但該局回覆本院並
    無販售此類似藥物，且從未有此藥品進貨紀錄等情（見上訴
    2378卷一第214、264頁）。一者被告於警詢時即供承是跟著
    王○去買助眠藥物，對於藥局確切地址已不復記憶，從而在
    案發後3年有餘，於本院所陳報的藥局是否確為其等所購買
    的藥局，已不無懷疑，再者，正如被告、辯護人所辯，該等
    藥物所含溴化纈草酸尿素（Bromovalerylurea）成分，為管
    制藥品成分，如無醫師處分恐不能販售，該藥局自不可能自
    承有販售的違法情事。且依現場勘察採證相片顯示，確實有
    兩盒共計24錠已清空的藥盒可證（見訴98卷第242至243頁）
    ，是此部分藥品來源不明，尚不影響本案事實認定。
  ㈧至王○愉、楊○姝另質疑被告自稱於當日晚上9時許醒來，何以
    拖至晚上11時30分許始電知蔡○榕進而報案，如被告於此時
    對王○加以救助，甚或如不要偕同王○購買木炭、安眠藥及服
    用等情，不致放任造成王○死亡。惟查：
  ⒈幫助自殺罪本質上為幫助行為，祇因立法者彰顯對生命權之
    重視，不容因外力影響人的決定，更不許「承諾阻卻違法」
    的法理，至少在生命權的侵害，不能全然免責。從而另一獨
    立處罰之犯罪類型，較之殺人犯罪的法定刑為輕。刑法第27
    5條第1項的「幫助自殺」、「教唆自殺」、「受囑託而殺人
    」、「得承諾而殺人」罪，終究與刑法第271條第1項的「殺
    人罪」不同，主要之區別在於被害人之生死意向，絕不能因
    行為人已預見被害人死亡結果之發生，且不違背其本意，甚
    或著手幫助自殺行為，即論斷行為人構成刑法第271條第1項
    的殺人罪故意。
  ⒉本案王○確有尋死之念頭，至少曾以割腕之方式付諸實行，業
    經認定如前，王○何以會自殘或自殺，箇中緣由固難得知，
    王○已成年，面臨家庭、社會，甚或男女感情等多所試煉，
    有此自絕生命的偏激思考及舉止，外人實難置喙，更難一窺
    王○內心深處的情感，即使自認瞭解女兒的父母親。故意殺
    人勢有殺人動機，惟依卷內跡證顯示被告與王○間感情尚稱
    親密、融洽，且王○與被告間亦無財物利益糾葛、深仇怨隙
    或其他足引起殺機之原因，業經王△、證人即被告友人李志
    育證述屬實（見相602卷第11頁反面、131至132頁），並有
    被告當庭提供之王○臉書貼文、臉書留言，及被告與王○生前
    之LINE通訊軟體對話內容可資佐證（見訴98卷第317至332頁
    ）。王○愉、楊○姝雖指訴被告可能因佔有慾強，在乎王○與
    前男友之交往情形，限制王○之交遊狀況，進而引發殺機。
    惟自王○手寫遺書內容、上述王○於104年6月、7月、8月的臉
    書貼文（見訴98卷第326至330頁），及被告與王○之LINE通
    訊軟體對話內容中，均未限制王○是否參加友人聚會，反係
    尊重由王○自行決定（見訴98卷第324至325頁）。再參以被
    告與王○前往選購烤肉架、木炭時，仍親密牽手逛街、過馬
    路，業如前述，足認王○於死前仍依戀被告。況倘非被告允
    諾王○一同赴死，王○或許不致自殺意圖甚堅。從而，王○愉
    、楊○姝所指訴上述情事，多係轉述自王○同學之傳聞，或自
    行懷疑揣測，自不能以此為不利被告的認定。
  ⒊又被告業經本院認定有謀為同死之情，而刑法幫助他人使之
    自殺罪，並非以行為人「謀為同死」為要件，僅若行為人謀
    為同死，得予免刑。本案王○於案發當時已年滿20歲，智慮
    無缺，應能理解自殺身亡所代表不可逆轉之生命結束意義，
    相信被告許以同死之承諾，堅定自殺意志，並無求生不得之
    壓迫與障礙，亦未達左右生死大事決斷之程度，被告允諾同
    死對之有重大影響。王○既在相當程度之自主意識狀態下，
    吞服大量助眠藥物，放任自己昏迷後吸入過量一氧化碳中毒
    死亡，一步步自我結束生命之作為，既係在自殺心意下所為
    ，自不能與殺人罪之被害人同視，亦不得以被告中途醒來、
    未死，即強令被告負殺人罪責。縱被告對於全案部分細節，
    或有隱瞞或啟人疑竇之處，惟就幫助王○自殺之主要情節，
    與相關補強事證相互印證，尚認屬實，基於罪疑唯輕原則：
    罪證有疑，應為有利被告的推定，本案既窮盡所能仍查無其
    他積極事證之情形下，尚難以王○愉、楊○姝所為之推測，驟
    論被告有故意殺人罪犯行。
　㈨又王○愉、楊○姝另質疑王○房內的筆記型電腦曾於8月17日晚
    上8時30分發生當機紀錄，惟被告自承是當日晚上9點始醒來
    ，如非有人操作電腦有應用程式運作，否則何以會當機？因
    而要求拷貝扣案電腦硬碟，自請專家查明，並請求本院重建
    犯罪現場云云。惟此部分業經原審選任法務部調查局鑑定結
    果認為（略以）：「Minidump」資料夾的修改日期為2005/8
    /17下午08:30，應係電腦當機，Windows系統自動將錯誤資
    訊紀錄儲存所致」（見訴98卷第254頁下方）。惟查系統當
    機原因多端，即令開機久未操作亦非無可能，縱或係被告所
    操作，僅能證明被告早在清醒狀態，但仍難據此認定被告有
    殺害王○，而推翻本院前所認定的幫助自殺之行為，再者，
    案發迄今事隔已逾6年，已無法全然還原重建案發現場，是
    此部分王○愉、楊○姝的要求實無必要，且亦未經檢察官向本
    院提出聲請，本院自無庸為准駁，附此敘明。
四、綜上所述，本案事證已臻明確，被告上開犯行洵堪認定，應
    依法論科。
參、論罪科刑
一、按行為人幫助自殺之行為，限於實行殺人以外之一切幫助行
    為，不論物質、精神、言語或動作之助力，均包括在內；被
    害人意欲自殺並親自實行，然由行為人從旁給予殺人行為以
    外之助力，要與普通殺人罪之被害人完全處於被動遭殺害之
    地位迥異；幫助自殺罪本質上為幫助行為，祇因立法為一獨
    立處罰之犯罪類型。查本件王○有求死之意，且親自實行自
    殺行為，而被告與王○同在自殺現場及擔任證人之所為，應
    係提供王○自殺以精神上之助力而構成幫助自殺罪。復按行
    為後法律有變更者，適用行為時之法律；但行為後之法律有
    利於行為人者，適用最有利於行為人之法律，刑法第2條第1
    項定有明文。查被告行為後，刑法第275條第1項規定業經修
    正，並自108年5月31日起生效施行，修正前刑法第275條第1
    、3項分別規定：「教唆或幫助他人使之自殺，或受其囑託
    或得其承諾而殺之者，處1年以上7年以下有期徒刑。」、「
    謀為同死而犯第1項之罪者，得免除其刑。」；修正後則規
    定：「受他人囑託或得其承諾而殺之者，處1年以上7年以下
    有期徒刑」，並增列第2項：「教唆或幫助他人使之自殺者
    ，處5年以下有期徒刑」，第4項則規定：「謀為同死而犯前
    3項之罪者，得免除其刑。」，是關於幫助他人使之自殺部
    分，修正後之刑度較修正前為輕，且行為人謀為同死而為本
    罪之各行為時，亦明定均得免除其刑，經比較新、舊法之結
    果，應依刑法第2條第1項但書規定，適用行為後之法律即修
    正後之現行刑法第275條第2項規定論處。又被告與王○為同
    居男女朋友關係，而具有家庭暴力防治法第3條第2款之家庭
    成員關係，依家庭暴力防治法第2條第2款規定，雖屬家庭暴
    力罪，惟因家庭暴力防治法並無罰則規定，仍應依刑法幫助
    自殺罪之規定論處。
二、核被告所為，係犯刑法第275條第2、4項之謀為同死而幫助
    他人使之自殺罪。
三、按刑法第275條第4項規定，謀為同死而犯第2項之幫助他人
    使之自殺罪者，得免除其刑。既規定「得免除其刑」，亦即
    是否免除其刑，為法院自由裁量之職權。本院審酌被告與王
    ○為男女朋友關係，僅因王○多次萌生輕生念頭，並邀約一同
    尋短自殺，即互萌生死意，幫助王○與其一同自殺，顯示其
    輕視生命法益價值，並致王○不幸斷送寶貴之生命，對王○家
    屬王○愉、楊○姝造成無可彌補之傷痛，更帶給社會極為不良
    之示範，仍應受有相當程度之刑事非難，自不宜免除其刑。
四、按對於未發覺之罪自首而受裁判者，得減輕其刑。刑法第62
    條前段固有明文。惟自首以在犯罪未發覺前，自行向該管公
    務員申告其犯罪事實，而接受法律裁判為要件，其自首之方
    式係用語言或書面、自行或託人代行，固無限制，然託人以
    語言代行自首者，必須委託人有委託他人代行自首之意思，
    受託人亦有代行自首之事實，方屬相當（最高法院87年度台
    上字第1628號判決意旨參照）。所謂代行自首，應以委託人
    已向他人坦認其犯罪事實，並委請該他人代向職司偵查犯罪
    機關申報而不逃避接受裁判，始足當之；僅告知被害事實，
    並未坦認自己犯行，亦未請託他人報警者，自不與焉。被告
    雖於案發後致電蔡○榕告知王○死亡事實，蔡○榕亦隨即撥打1
    19報案，惟被告自承，當時係因發現王○已死亡，不想要王○
    先走，方打電話給母親蔡○榕，要她來救王○等語（見相602
    卷第48、50頁，本院卷第168頁），參以蔡○榕證稱：被告來
    電稱其與女友一起喝酒、吃安眠藥後燒炭自殺，然其於晚間
    醒來發現自己沒死，女友卻死了等語（見相602卷第5頁反面
    ），並未提及被告有請之報警之情，顯見被告並無向蔡○榕
    表明王○之死亡乃因其所致而欲負責，更無委託蔡○榕代行自
    首而不逃避裁判之意思，自無自首減刑規定之適用。辯護人
    為被告之利益主張被告所為仍有自首減刑之適用，尚有誤會
    ，難認有理。
肆、撤銷改判之理由
一、原審以被告上開犯行事證明確，予以論罪科刑，固非無見。
    惟被告係謀為同死而犯幫助自殺罪，已如前述，原判決疏未
    注意而遽認不成立謀為同死，難認妥適，又原判決未及適用
    修正後刑法第275條第2項規定論處，亦有未恰。被告提起上
    訴主張有謀為同死之意等語，為有理由，至其上訴請求宣告
    緩刑，為無理由（詳後敘），檢察官主張原審量刑過輕云云
    ，則無理由，原判決既有上開可議之處，自屬無可維持，應
    由本院予以撤銷改判。
二、爰審酌被告與王○係男女朋友關係，見王○因感生無可戀、為
    使生命停留在最好的時刻而萌生死意，其雖較王○年長、人
    生閱歷較豐，竟仍未多方勸慰，鼓勵王○求生或通知王○家人
    、朋友勸阻，反而應允一同赴死幫助王○結束生命，不僅輕
    忽他人之生命權，更對痛失愛女之王○家屬造成無可彌補之
    傷痛及遺憾，亦使雙方家屬相互承受不可承受之重，其所為
    甚有可責；惟考量被告所為固屬不該，但容係因年輕失慮、
    輕忽生命的態度下所致，手段尚非極度兇殘，且被告謀為同
    死，自己身心亦有受創，復於犯後坦承犯行，然迄未獲得王
    ○之家屬諒解；再衡之被告前無任何刑案紀錄、素行良好，
    有本院被告前案紀錄表在卷可考，暨其自述教育程度為大學
    畢業，目前與父母親、姊姊和弟弟同住，現職金融業、月收
    入約新臺幣2萬多元之家庭經濟狀況（見訴98卷第371至372
    頁，本院卷第175頁），及王○愉、楊○姝對本案及從重量刑
    之意見（見訴98卷第373至375頁，本院卷第171至174頁）等
    一切情狀，量處如主文第2項所示之刑。
三、本件被告所有、供犯罪所用之物即燒炭工具之烤肉架、木炭
    及打火機等物，因未據扣案，且遍查卷內相關證據資料，尚
    難認定是否仍現實存在，亦不具有刑法上之重要性，爰不予
    宣告沒收。
四、再按宣告緩刑與否，固屬實體法上賦予法院得為自由裁量之
    事項，惟法院行使此項職權時，除應審查被告是否符合緩刑
    之法定要件外，仍應就被告有以暫不執行刑罰為適當之情形
    ，亦即應就被告犯罪狀況、有無再犯之虞，及能否由於刑罰
    之宣告而策其自新等情，加以審酌；法院行使此項裁量職權
    時，應受一般法律原則之拘束，即必須符合所適用法律授權
    之目的，並受法律秩序之理念、法律感情及慣例等所規範，
    若違反比例原則、平等原則時，得認係濫用裁量權而為違法
    。又行為人犯後悔悟之程度，是否與被害人（告訴人）達成
    和解，及其後是否能確實善後履行和解條件，以彌補被害人
    （告訴人）之損害，均攸關法院諭知緩刑與否之審酌，且基
    於「修復式司法」理念，國家亦有責權衡被告接受國家刑罰
    權執行之法益與確保被害人（告訴人）損害彌補之法益，使
    二者間在法理上力求衡平。查本件被告迄今尚未與王○愉、
    楊○姝和解或成立調解（詳後敘），縱王○愉、楊○姝身為父
    母或因無法接受王○自殺之選擇及糾結於喪女之痛，因而態
    度容或過於激烈，然被告於本院審理中稱：大人永遠只考慮
    自己，有考慮過小孩嗎？（見本院卷第169至170頁），顯見
    其無法全然體諒王○愉、楊○姝之憾，參以王○愉、楊○姝均表
    示希望從重量刑（已如前述），綜觀上情，尚難認被告有暫
    不執行刑罰為適當之情況，自不宜為緩刑之宣告，辯護人此
    部分請求，自不可採。
五、本案未獲雙方聲請進行修復式司法，且王○愉明確表示不願
    意調解等語，有本院公務電話查詢紀錄表1份（見本院卷第1
    27頁）在卷可查，自無從依刑事訴訟法第271條之4規定轉介
    進行修復，附此敘明。　　
據上論斷，應依刑事訴訟法第369條第1項前段、第364條、第299
 條第1項前段，判決如主文。
本案經檢察官朱學瑛提起公訴，檢察官卓巧琦提起上訴，檢察官
孫冀薇、羅松芳到庭執行職務。
中　　華　　民　　國　　111 　年　　6 　　月　　28　　日
                  刑事第十二庭  審判長法　官  陳如玲
                                      法　官  魏俊明
                                      法　官  蔡如惠
以上正本證明與原本無異。
如不服本判決，應於收受送達後20日內向本院提出上訴書狀，其
未敘述上訴之理由者並得於提起上訴後20日內向本院補提理由書
（均須按他造當事人之人數附繕本）「切勿逕送上級法院」。
                                      書記官  宗志強
中　　華　　民　　國　　111 　年　　6 　　月　　28　　日
附錄：本案論罪科刑法條全文
中華民國刑法第275條
受他人囑託或得其承諾而殺之者，處1年以上7年以下有期徒刑。
教唆或幫助他人使之自殺者，處5年以下有期徒刑。
前2項之未遂犯罰之。
謀為同死而犯前3項之罪者，得免除其刑。